【裁判字號】    95,訴緝,43
【裁判日期】    951228
【裁判案由】    
【裁判全文】
臺灣基隆地方法院刑事判決              95年度訴緝字第43號
公  訴  人  臺灣基隆地方法院檢察署檢察官
被      告  甲○○
上列被告因偽證等案件，經檢察官提起公訴（95年度偵字第1949
號），本院判決如下︰
    主  文
甲○○明知為不實之事項，而使公務員登載於職務上所掌之公文
書，足以生損害於公眾，處拘役拾日，如易科罰金，以銀圓
佰元即新臺幣玖佰元折算壹日。又證人，於執行審判職務之公署
審判時，於案情有重要關係之事項，供前具結，而為虛偽陳述，
處有期徒刑月。
    事  實
一、甲○○與乙○○（涉嫌竊盜、偽造文書案件，均另經法院判
    處罪刑確定）自91年間起，至93年12月間止，均係同居男女
    朋友關係。緣乙○○基於竊盜犯意，與郭定緯（警詢及內勤
    檢察官偵訊時冒名蔡明耀，已於93年3 月19日死亡），於93
    年3月18日凌晨5 時許，由乙○○駕駛懸掛IJ-6153號車牌之
    EA-7011 號自用小客車，載郭定緯，至基隆巿基金一路37號
    達億保齡球館停車場，以徒手搬運之方式，將該保齡球館經
    營人李必祥所有放置該處之鋼筋319支，搬運至EA-7011號自
    用小客車之後行李箱而竊盜得手，並由乙○○駕車載郭定緯
    ，欲將鋼筋載往臺北縣三重巿販售，途經國道一號公路南向
    25公里處時，為國道警察攔檢，乙○○不停車加速逃逸，嗣
    於同日6 時22分，在臺北縣三重巿三和路三段67巷53號前，
    因遭另一計程車擋住去路，乙○○與郭定緯下車分頭逃逸，
    郭定緯為警當場逮捕，警員並在上開自用小客車上扣得行竊
    用之鑰匙2 支、贓物鋼筋319支及乙○○放置在車上之皮夾1
    只（內有乙○○名片5紙、健保紙卡、健保ＩＣ卡各1張、甲
    ○○健保紙卡、健保ＩＣ卡各1 張），乙○○則乘隙逃至附
    近公寓樓梯間，再由公寓樓上跳下逃離現場。乙○○於同日
    （93年3 月18日）返回其與甲○○同居之處所後，將上開遭
    警追捕，致其放置在車上之皮夾1 只為警查扣等情告知甲○
    ○，詎甲○○明知所有之健保ＩＣ卡1 張係為警扣押並未遺
    失，竟於93年4 月14日，填載「請領健保ＩＣ卡申請表」時
    ，以「遺失」之不實事項，向中央健康保險局臺北分局（以
    下簡稱「臺北分局」）辦理補發健保ＩＣ卡1 張，使不知情
    之「臺北分局」公務員，將上開「遺失」之不實事項，登載
    於職務上所掌之核發健保ＩＣ卡電腦記錄上，並於當日補發
    健保ＩＣ卡1 張予甲○○使用。甲○○使公務員登載不實之
    行為，足生損害於中央健康保險局關於健保卡核發之正確性
    。乙○○所涉上開竊盜案件，經臺灣基隆地方法院檢察署檢
    察官以93年度偵字第1248號提起公訴，在本院以93年度易字
    第346 號案件審理時，乙○○為逃避刑責，辯稱並未與郭定
    緯共同竊盜，其與甲○○所有之健保ＩＣ卡於93年2月底、3
    月初遺失在出借予友人之自用小客車上云云。甲○○為使乙
    ○○脫免罪責，竟於94年3 月31日，在本院就該案件審理時
    到庭作證，經法官命其具結後，甲○○對法官之詢問：「妳
    健保卡在93年3月4日、7 日、14日都沒有遺失，是否如此？
    」之對案情有重要關係之事項，竟然虛偽證稱：「有遺失健
    保卡，但我不記得時間，而且有可能有人盜用我的健保卡。
    我們當時健保卡都不見了，但是都沒有掛遺失，我現在確定
    這幾天都不是我去看病的」等語之不實事項。
二、案經臺灣基隆地方法院檢察署檢察官自動檢舉偵查終結提起
    公訴。
    理  由
一、上開事實，業據被告甲○○於本院95年12月14日審理中自白
    不諱，核與證人乙○○於同日審理中證述之情節相符，並有
    「臺北分局」93年9 月17日健保北承五字第0930049479號函
    （見93年度偵字第1248號卷第100-101 頁）、中央健康保險
    局94年1 月28日健保醫字第0930026881號函暨所附門診就醫
    記錄明細表（見本院93年度易字第346 號第1卷第89-93頁）
    、建明診所94年2月25日函（見本院93年度易字第346 號第1
    卷第117頁）、建明診所94年4月28日函暨所附就診病歷影本
    （見本院93年度易字第346 號第2卷第122-140頁）、本院93
    年度易字第346號乙○○竊盜案件94年3月31日審判筆錄暨甲
    ○○之證人結文（見本院93年度易字第346號第2卷第20、30
    頁）附卷可稽，更有乙○○於93年3月18日上午6時22分下車
    逃逸後，為警在其所駕駛之自用小客車上，扣得之乙○○放
    置在車上之皮夾1只（內有乙○○名片5紙、健保紙卡、健保
    ＩＣ卡各1張、甲○○健保紙卡、健保ＩＣ卡各1張）扣案可
    佐，足認被告甲○○之自白與事實相符，可以採信。綜上所
    述，被告明知其健保ＩＣ卡係於93年3 月18日為警查扣，始
    終未有遺失情事，竟仍以「遺失」之不實事項，使「臺北分
    局」公務員，將之登載於職務上所掌之核發健保ＩＣ卡電腦
    記錄上，所為足生損害於中央健康保險局關於健保卡核發之
    正確性；且被告於94年3 月31日為乙○○所涉之竊盜案件，
    在本院93年度易字第346 號案件審理中出庭作證時，供前具
    結，之後，就案情有重要關係之事項，為虛偽不實之證述等
    情，罪證明確，被告犯行洵堪認定，應依法論科。
二、查被告行為後，其行為時之刑法（以下簡稱「修正前刑法」
    ），業於94年1月7日修正通過，於同年2月2日公布，於95年
    7月1日起施行（以下簡稱「修正後刑法」），依修正後刑法
    第2條第1項規定「行為後法律有變更者，適用行為時之法律
    。但行為後之法律有利於行為人者，適用最有利於行為人之
    法律」。此條規定係規範行為後法律變更所生新舊法律比較
    適用之準據法，本身尚無新舊法比較之問題，於修正後刑法
    施行後，應一律適用修正後刑法第2條第1項之規定，為「從
    舊從輕」之比較，先予敘明。經查：
  (一)刑法第214 條明知為不實之事項，而使公務員登載於職務上
    所掌之公文書罪之規定並未修正，然其法定刑中有關罰金刑
    部分：
    依修正後刑法第33條第5 款將罰金刑定為「新臺幣1000元
      以上，以百元計算之」及修正後刑法施行法第1條之1規定
      「中華民國94年1月7日刑法修正施行後，刑法分則編所定
      罰金之貨幣單位為新臺幣。94年1月7日刑法修正時，刑法
      分則編未修正之條文定有罰金者，自94年1月7日刑法修正
      施行後，就其所定數額提高為30倍。但72年6 月26日至94
      年1月7日新增或修正之條文，就其所定數額提高為3 倍」
      ，適用之結果，刑法第214 條之罪所得科處之罰金刑最高
      為新臺幣15000元，最低為新臺幣1000元。
    依修正前刑法第33條第5款規定之罰金最低額1元及未修正
      之罰金罰鍰提高標準條例第1 條前段規定之提高罰金倍數
      10倍計算，刑法第214 條之罪所得科處之罰金刑最高為銀
      元5000元，最低為銀元1 元，換算為新臺幣後，最高額雖
      與適用修正後刑法第33條第5款等規定相同為新臺幣15000
      元，惟最低額僅新臺幣3元。
    比較結果，自以適用修正前刑法第33條第5 款之規定較有
      利於被告。
  (二)修正前刑法第41條第1 項前段關於易科罰金之規定，修正後
    刑法修正為「犯最重本刑為5 年以下有期徒刑以下之刑之罪
    ，而受6個月以下有期徒刑或拘役之宣告者，得以新臺幣100
    0元、2000元或3000元折算1日，易科罰金」；惟依修正前刑
    法第41條第1項前段：「犯最重本刑為5年以下有期徒刑以下
    之刑之罪，而受6 個月以下有期徒刑或拘役之宣告，因身體
    、教育、職業、家庭之關係或其他正當事由，執行顯有困難
    者，得以1元以上3元以下折算1 日，易科罰金」及修正前罰
    金罰鍰提高標準條例第2 條（現已刪除）關於「依刑法第41
    條易科罰金者，均就其原定數額提高為100倍折算1日；法律
    所定罰金數額未依本條例提高倍數，或其處罰法條無罰金刑
    之規定者，亦同」等規定，易科罰金之折算標準最高為銀元
    300元，最低為銀元100元，換算為新臺幣後，最高額為新臺
    幣900元，最低額為新臺幣100元。比較修正前、後關於易科
    罰金折算標準之刑罰法律，適用修正前刑法第41條第1 項前
    段及修正前罰金罰鍰提高標準條例第2 條規定，對被告較為
    有利。
  (三)按錄音、錄影或電磁紀錄，藉機器或電腦之處理所顯示之聲
    音、影像或符號，足以為表示其用意之證明者，依刑法第22
    0條第2項之規定，亦以文書論。被告行為時之刑法關於「電
    磁紀錄」定義之規定，係於該法第220條第3項規定：「稱電
    磁紀錄，指以電子、磁性或其他無法以人之知覺直接認識之
    方式所製成之紀錄，而供電腦處理之用者」。而於94年1 月
    7日修正，同年2月2日公布，並於95年7月1 日施行之刑法則
    已將上開規定修正移列於總則編第10條第6 項，並修正為：
    「稱電磁紀錄者，謂以電子、磁性、光學或其他相類之方式
    所製成，而供電腦處理之紀錄」。是修正前、後刑法關於「
    電磁紀錄」定義之規定，就本案而言，僅係條號移列及文字
    修正，不影響適用範圍及刑罰之法律效果，是不論依修正前
    刑法第220條第3項或修正後刑法第10條第6 項之規定，對被
    告而言，修正後刑法並無有利之情形，應依修正前刑法第22
    0條第3項認定。
  (四)綜上，依修正後刑法第2條第1項之「從舊從輕」原則，綜合
    全部罪刑而為比較結果，適用修正前之相關刑罰法律，對被
    告較為有利，自應依修正後刑法第2條第1項前段之規定，適
    用修正前刑法第33條第5款、第41條第1項前段、第220 條第
    3項及修正前罰金罰鍰提高標準條例第2條。
三、查中央健康保險局受理申辦全民健康保險卡之承辦公務員，
    將請領健保ＩＣ卡申請表所載之申請資料，登載於其職務上
    所掌之電腦系統內，是上開登錄於電腦系統之電磁紀錄，應
    屬刑法第220條第2項、修正前刑法第220條第3項所規範之準
    公文書範疇。核被告所為，係犯刑法第168 條之偽證罪及刑
    法第214條、第220條第2項、修正前刑法第220條第3 項之使
    公務員登載不實事項於職務上所掌之準公文書罪（起訴書漏
    未爰引刑法第220條第2項、修正前刑法第220條第3項之規定
    ，容有未洽）。被告所犯上開二罪間，犯意各別，罪名互異
    ，應分論併罰。爰審酌被告犯罪之動機與目的在於得到健保
    ＩＣ卡以便就醫，亦因乙○○當時係被告之同居人，基於人
    情關係，而為不實之證述，被告犯罪之手段並非暴力，所生
    之危害難謂鉅大及犯罪後終能自白犯行，已知悔悟等一切情
    狀，分別量處如主文所示之刑，並就使公務員登載不實事項
    於職務上所掌之準公文書罪部分（依修正前刑法第41 條第1
    項前段及修正前罰金罰鍰提高標準條例第2 條之規定），諭
    知易科罰金之折算標準，以示懲儆。
四、依刑事訴訟法第299條第1項前段，修正後刑法第2條第1項前
    段，刑法第168條、第214條、第220條第2項，修正前刑法第
    220條第3項、第33條第5款、第41條第1項前段，罰金罰鍰提
    高標準條例第1條前段，修正前罰金罰鍰提高標準條例第2條
    ，現行法規所定貨幣單位折算新臺幣條例第2 條，判決如主
    文。
本案經檢察官丙○○到庭執行職務。
中    華    民    國    95    年    12    月    28    日
                  刑事第三庭審判長法  官  王福康
                                  法  官  王慧惠
                                  法  官  齊  潔
以上正本證明與原本無異。
如不服本判決應於收受本判決後10日內向本院提出上訴書狀，其
未敘述上訴理由者，並得於提起上訴後10日內向本院補提理由書
狀（均須按他造當事人之人數附繕本。）「切勿逕送上級法院」
中    華    民    國    95    年    12    月    28    日
                                  書記官  施鴻均
【附錄論罪法條】
刑法第168條：
     於執行審判職務之公署審判時或於檢察官偵查時，證人、鑑
     定人、通譯於案情有重要關係之事項，供前或供後具結，而
     為虛偽陳述者，處7年以下有期徒刑。
刑法第214條：
    明知為不實之事項，而使公務員登載於職務上所掌之公文書
    ，足以生損害於公眾或他人者，處3 年以下有期徒刑、拘役
    或500元以下罰金。
刑法第220條第2項：
    錄音、錄影或電磁紀錄，藉機器或電腦之處理所顯示之聲音
    、影像或符號，足以為表示其用意之證明者，亦同。
修正前刑法第220條第3項：
    稱電磁紀錄，指以電子、磁性或其他無法以人之知覺直接認
    識之方式所製成之紀錄，而供電腦處理之用者。


司法院資訊處製作；財團法人民間司法改革基金會備份。
